【裁判字號】    91,訴,471
【裁判日期】    920610
【裁判案由】    履行契約等
【裁判全文】
臺灣桃園地方法院民事判決  九十一年度訴字第四七一號
    原      告    翁財記食品股份有限公司
?
    法定代理人    乙○○
    訴訟代理人    吳武川律師
    被      告    丙○○      .
    訴訟代理人    鄧湘全律師
    複  代理人    甲○○      .
右當事人間請求履行契約等事件，本院判決如左：
    主      文
原告之訴及假執行之聲請均駁回。
訴訟費用由原告負擔。
    事      實
壹、原告方面：
一、聲明：被告應給付原告新台幣（以下除指明為人民幣者外，皆為新台幣）二百三
    十七萬二千零七十五元，及自起訴狀繕本送達被告之翌日起至清償日止，按週年
    利率百分之五計算之利息；並陳明願供擔保，請准宣告假執行。
二、陳述：
（一）被告丙○○曾任職於原告公司，於民國（下同）八十九年一月三十一日與原告
      公司簽訂簽呈，約定在其任職期間，如有因處理事務致原告公司遭受損失，被
      告願依約負損害賠償責任等語。且按兩造於被告進入原告任職時所填寫之切結
      書第七項約定，若被告在任職期間與原告發生任何糾紛，同意由台灣桃園地方
      法院為第一審管轄法院，乃係管轄法院之約定，故鈞院於本件訴訟有管轄權。
（二）依據前開簽呈之約定，被告應給付原告之金額，茲列述如下：
    (1)西安三力公司清帳後之退貨損失，被告願承擔百分之五十，計人民幣二萬八千
      八百十二點四三元，即十二萬二千零二十一元。
    (2)大家旺公司清帳後之退貨損失，被告願負三分之一責任，依被告於八十九年四
      月二十二日所簽立之工作匯報上可看出：「庫存二十九萬，應收帳款十九萬，
      經處理對方不願接受折數處理（原同意五折收購）」等語，惟因原告曾向大家
      旺公司提起給付貨款之民事訴訟，經判決確定後，大家旺公司同意給付八萬五
      千元予原告，是扣除已支付部分，經重新核算後，計人民幣二萬三千六百八十
      點九二元，換算為十萬零二百八十九元。
    (3)業務員公款私用部分，被告於簽呈中表示願承擔此部分之差額，而關於此外務
      人員所簽立之借款單，係外務人員在出差前先估算出差費用後所簽立，經上級
      主管批准後即可請求會計撥款予外務人員，待外務人員出差回來時，再以收據
      向會計塗銷借款金額並取回借款單，故留存在原告處之借款單所表彰款項，即
      是外務人員所借未向公司塗銷的款項，其中被告個人借款未核銷即高達人民幣
      四萬一千七百七十五點三七元，原告應就其中員工借款餘額部分人民幣八萬六
      千二百八十八點三一元應負賠償責任，換算為三十六萬五千四百三十一元。
    (4)蘭州業務員私自結款而未能追索部分，被告允諾由其本人與相關管理人員平均
      承擔，此部分金額計人民幣十四萬二千四百三十點八七元，換算為六十萬三千
      一百九十五元。
    (5)省外經銷商欠款部分，原告承諾負責追討，計人民幣二十七萬八千八百九十九
      點三五元，換算為一百一十八萬一千一百三十九元。
（三）依最高法院二十年上字第四八九號判例要旨：「第三人承認債務並非要式行為
      ，祇須有債權人之同意，其契約即已成立，雖未訂立書據，亦不得謂為無效。
      」，系爭簽呈雖是以「簽呈」紙所寫，但觀其內容均為被告承諾承擔「退貨的
      處理後之損失」、「業務員之公款私用的追討」、「業務私自結款部分」或「
      省外經銷商欠款部分」各該項一定比例的損失之字眼，系爭簽呈明顯為被告承
      擔債務之意思表示；且原告於起訴前，已對各該大陸公司加以追索部分貸款，
      就不足部分始依簽呈之記載向被告請求。被告既已向原告為承擔債務之意思表
      示，自應負承擔債務之法律責任，故被告辯稱系爭文件係「內容討論之性質」
      、「未經各該主管之簽准批示，非能成為契約之內容」、其無債務承擔之意思
      表示，及其不知原告與第三人間之債權債務關係、無從得知原告指控的損失從
      何而來、不應負擔離職後的損失、無法取得單據憑證、及員工借支、報銷制度
      的不合理云云等抗辯，顯然不實亦無理由。爰依兩造間簽呈及切結書之債務承
      擔法律關係，起訴如聲明。
三、對被告抗辯之陳述：
（一）原告公司員工切結書第七項管轄法院之約定，係為便利原告於員工違反公司規
      定時，可就近並統一追索，屬原告公司政策之規定，原告於切結書上加註此點
      符合情理，且被告既不否認在切結書上簽名，依民事訴訟法第三百五十八條第
      一項之規定應推定為真正，則被告單純抗辯此點為原告嗣後填入，又未能提出
      其他反證，其抗辯自無可採；況該私文書的真正，亦經原告聲請證人李清州、
      姜素霞到院證述為真實，該私文書的效力實不容再作爭執，故鈞院於本件訴訟
      具備管轄權。
（二）查本件被告所承擔之債務雖發生在大陸地區，但因大陸之翁財記蘭州食品有限
      公司（以下簡稱大陸蘭州公司）為原告出資設立，屬原告企業集團之一部分，
      有關大陸蘭州公司所產生債權如涉及台灣員工，均將之移轉由台灣翁財記公司
      之母公司即原告公司處理，又因原告公司與大陸蘭州公司之負責人乃同一人，
      且被告自承其係原告所僱用，派遣大陸蘭州公司擔任業務主管之員工，被告一
      切事務均是對原告公司負責，是系爭債務雖皆為大陸蘭州公司之業務，但被告
      在簽立簽呈時應知前開債權處理流程，故被告簽立系爭簽呈應係對原告為之，
      自應由原告對被告追索。準此，本件被告係台灣地區之人民，原告則為台灣地
      區之法人，均非屬於大陸地區之人民或法人，兩造應有合意適用中華民國法律
      ，本事件即無大陸地區法律之適用。
（三）被告自承係原告所僱用，派遣至大陸蘭州公司擔任業務主管之員工，故被告所
      為之一切事務，均是對原告負責而非大陸蘭州公司，且被告離職前，原告已備
      妥相關資料要求被告一一查對，被告並列出八十九年元月份應收帳款明細表，
      足見被告所謂原告不會有呆帳云云與事實未合，又因主要業務是由被告開發，
      呆帳產生自係被告之過失所生損失，自應由被告負責善後。
四、證據：提出簽呈、退貨損失表、帳務結清損失表、員工借款餘額及未交回生活用
    品金額列表、切結書、借款明細、呆帳明細、批市紀錄、退貨損失情況一覽表、
    工作匯報各一件、應收帳款明細表六件、退貨單十四紙、借款單據十四紙、借款
    單九紙、收據三紙（均影本）等為證，並聲請訊問證人李清州、姜素霞。
貳、被告方面：
一、聲明：原告之訴駁回。如受不利之判決，願供擔保請准宣告免為假執行。
二、陳述：
（一）於程序上，原告之請求有兩項爭點被告須加以述明：
    (1)原告提出之切結書固為被告所簽立，但被告所簽立之切結書僅止於打字部分，
      第七項手寫內容係原告嗣後自行書立，被告並不知情。且所謂推定文書為真正
      ，係指該文書製作之方式一致，始有此推定可言，此一切結書既係以格式化電
      腦打字方式完成，就手寫部分即未有推定其真正之可能，況按常理，如確有補
      充約定部分，又如原告所稱外派大陸之職員均會書立該合意管轄之內容，原告
      當於電腦上增改列印，以免去無謂爭擾，否則亦應要求被告在手寫部分簽章，
      以免有變造等情事發生，參以系爭切結書第六點內容係謂：「立切結書人謹遵
      上列條款服務於貴公司，並書立本切結書為憑。」等語，亦見其後之第七項內
      容不應存在於系爭切結書上。因此此項約定並非於切結書簽訂時即存在，原告
      起訴主張兩造間有合意管轄之約定，鈞院有管轄權云云，係屬有誤。
    (2)由原告自述內容及所提證物觀之，其所主張之債權均係屬「翁財記蘭州食品有
      限公司靖遠分公司」所享有，是縱令系爭債權存在，原告亦非權利人，系爭法
      律關係應存在於大陸蘭州公司與被告間，至被告經原告公司派駐大陸，乃原告
      與大陸蘭州公司間內部人員調配之問題，與本件債權債務關係無涉。又依原告
      提出諸多事實皆在大陸地區發生，而依台灣地區與大陸地區人民關係條例第四
      十一條、四十八條就有關債之關係準據法適用之規定，本件應適用準據法是否
      係中華民國法律，尚屬有疑，兼以原告先則起訴主張其係基於自身與被告間簽
      呈所享有的權利提起本件訴訟，後又主張其提起本件訴訟之「權利」係大陸蘭
      州公司轉讓由原告處理云云，但系爭簽呈既為簽呈性質，是否得為僱傭契約之
      外另一契約關係，非無疑問，則原告本件請求權基礎並不明確，其法律主張亦
      屬不實，依民事訴訟法第二百四十九條第二項之規定，法院得不經言詞辯論，
      逕以判決駁回之。
（二）系爭簽呈雖係被告所書立，然係被告於所述事件尚未發生時，原告公司法定代
      理人乙○○以預設立場要求被告預立簽呈，並交給原告員工李清州，系爭簽呈
      基本上是屬於事前討論性質，並非契約。又被告亦係大陸蘭州公司之員工，對
      於公司內部事務以簽呈方式提報，並非有向原告表示承擔債務之意思表示，僅
      述及對於可能發生之情況要如何處理等語，且由原告所提系爭簽呈內容觀之，
      亦未經各該主管簽准批示，即原告亦未有意思表示，無法確立系爭簽呈相對人
      究為何人，何來契約之有？況被告係於任職大陸蘭州公司期間寫立系爭簽呈，
      縱為契約，亦是被告與大陸蘭州公司間之關係。
（三）其次，原告所提之證物，多為原告單方面製作之文書，對於其文書所載內容，
      均與真實情況不符，且被告已離開原告公司二年，亦非管理帳務之人，根本無
      法取證，故被告否認其文書內容之真實性。再者，原告所提出之對帳等資料，
      就算被告任職時，曾在其上簽名或記載一些商家之對帳資料，但不論是否有呆
      帳一事，原告亦不能就公司營運所可能產生不能入帳之成本，歸由被告來負擔
      ，且被告僅是業務主管，沒有權力知道原告其他部門營運情形，亦無法決定何
      筆帳務應列為呆帳，故被告雖於應收帳款明細表簽寫銷售狀況、庫存量情況、
      第三人尚欠原告多少款項等，亦不足代表即為原告當時損失。
（四）又所謂的損失應是指客戶欠錢不還言，而非退貨產生損失。查被告係在八十七
      年十一月至大陸蘭州公司述職，原告提出所謂有呆帳註記之客戶備註欄幾乎均
      是被告述職前舊欠的貨款，且大部分已欠款超過一年以上，或是已經找不到客
      戶，原告應解釋其所主張被告應負責債務係何時產生。
（五）另依大陸蘭州公司與西安三力公司簽訂之總經銷合同第十三條約定，該公司有
      權利退貨之金額不超過總額的百分之五，且所謂貨品的品質有問題及貨品在製
      造日期後四個月內向原告公司調換等值商品並不算退貨，既有言明可退貨的數
      額，原告怎會計算為損失？而大家旺公司部分亦有同一約定。又原告於八十九
      年七月一日即另指派他人接替被告之業務主管職務，接替之人如何處理庫存，
      被告不得而知，且在大陸蘭州公司與大家旺公司之和解協議中，因大家旺公司
      當時保有存貨均已超過保存期限，原告方面乃同意由大家旺公司自行銷毀、處
      理，則原告與大家旺公司之糾紛既已達成和解，被告又為何需要負責這部分過
      期商品退貨（實際上其本來就有合理的退貨約定）之損失。故原告所謂清帳之
      損失，完全是其重複列帳或是合理退貨所造成，並非實際損失；參以貨物在市
      場上退貨有多種可能，如前述合理退貨、或出廠時產品品質即有問題、或商場
      本來就未能流通之銷售不佳貨品等，如均要求被告負責，實無道理可言。況因
      中國大陸北方氣候較乾燥，貨物保存期限較久，而退貨部分因無公正之人確認
      是否係原告所述西安三力公司及太原大家旺公司所退回，加之原告常有將退貨
      重行包裝販賣之情況，故原告並無損失存在。
（六）就原告所述公款私用部分，由於原告所訂的出差制度是業務員先寫出差申請，
      然後由負責人乙○○或李清州同意後，由業務員填寫「借款單」，待業務員回
      公司再提出收據或發票由李清州檢查後抵銷借款單，負責人不認可的部分就稱
      業務員公款私用，被告部分亦同，此由原告提出借款單據所載之借款用途可以
      證明，故以原告所提之證據觀之，根本不足以證明其有借款損失，若謂原告不
      認可員工的出差旅費也要被告負責，亦無道理。
（七）且原告於大陸地區多為代銷客戶，定有簽單及收據制度，其客戶簽單係由會計
      管理，除非簽具借條，否則不可能取得，且業務員與客戶收款又必須交還簽單
      及簽發收據，是被告與其他員工根本無法任意取得簽單，更無原告所謂「蘭州
      業務員私自結款而未能追索」之可能，縱使有之，亦屬極少數業務員在原告積
      欠員工薪資或旅費之情形，透過與商家之交情取回原告積欠該員工之債務，被
      告僅為一職員，何以要承擔原告所述可能的大筆債務？
三、證據：提出自述書、蘭州市城關區人民法院民事裁定書暨和解協議、總經銷合同
    一份為證。
    理      由
壹、程序方面：
一、按當事人得以合意定第一審管轄法院；但以關於由一定法律關係而生之訴訟為限
    ；前項合意，應以文書證之。民事訴訟法第二十四條定有明文。原告提起本件訴
    訟主張本院有管轄權，係以被告自承為其簽訂之切結書第七項約定：「若於任職
    期間所發生一切糾紛，同意由台灣桃園地方法院為第一審管轄法院」為據，被告
    雖以該部分內容係原告事後自行加註，抗辯本院無管轄權云云，惟按當事人主張
    有利於己之事實者，就其事實有舉證之責；原告對於自己主張之事實已盡證明之
    責後，被告對其主張，如抗辯不實並提出反對之主張者，則被告對其反對之主張
    ，亦應負證明之責，此為舉證責任分擔之原則。民事訴訟法第二百七十七條前段
    、最高法院十八年上字第二八五五號判例意旨可資參照。經查，原告所主張之上
    開事實，業據其提出切結書一紙為證，並經證人即原告公司副總李清州到庭證稱
    ：「進入公司要繳保證書及切結書，如卷內所附切結書都會寫有第七項內容」、
    「第七項是事先就寫上去的，再給員工簽名，切結書都是事先寫好的，是在八十
    七年公司駐外人員發生問題後，才有這一條」等語，及證人亦係原告公司總務姜
    素霞到庭證稱：「我進公司有簽切結書，是公司人事單位拿給我簽的，公司人員
    應該會講解內容，我自己也會看，切結書內第七項應該是當時就有的」等語，被
    告雖抗辯原告應於電腦上增改列印第七項規定，或要求被告在手寫部分簽章，方
    符常情云云，然此僅是原告公司內部就文書約定之處理程序，尚未可以據此推論
    該切結書第七項約定即是原告事後加註，此外，被告又未能提出其他證據以供證
    明其所簽訂切結書第七項是原告自後自行加註等節，堪信原告主張兩造有約定以
    本院為合意管轄法院之事實為真實，且原告提起本件訴訟所主張事實係以被告任
    職原告公司期間曾與原告約定願負擔其在原告公司任職時所處理相關事務之損失
    ，而請求被告依契約約定賠償損害，合於兩造前開切結書第七項約定，故本院於
    本件訴訟有管轄權，先予敘明。
二、又按訴狀送達後，原告不得將訴變更或追加他訴，但擴張或減縮應受判決事項之
    聲明者，不在此限，民事訴訟法第二百五十五條第一項第三款定有明文。本件原
    告起訴時原請求被告給付二百四十萬九千零五十六元，及自起訴狀繕本送達被告
    翌日起至清償日止，按年息百分之五計付之利息，嗣於訴訟繫屬中九十二年一月
    三十日以民事準備狀（三）減縮為如其請求之聲明，經核原告所為訴之變更僅單
    純減縮應受判決事項聲明，合於民事訴訟法第二百五十五條第一項第三款之規定
    ，應予允許，併此敘明。
貳、實體方面：
一、查原告起訴主張被告曾任職於原告公司，經原告派駐至大陸地區工作，擔任大陸
    蘭州公司業務主管，並於八十九年一月三十一日在大陸蘭州公司書立簽呈，內容
    載明：「(1)西安三力公司於清帳後之退款於處理後之損失由本人及公司各承擔百
    分之五十；(2)太原市大家旺公司於清帳後之退貨於處理後之損失由大家旺公司、
    我司及本人各承擔三分之一；(3)已離職之業務員之公款私用部分由本人負責追討
    ，並予以承擔此部份差額；(4)對於蘭州業務私自結款部份，未能追索部分由本人
    及相關管理人員平均分擔；(5)省外經銷商欠款部分由本人於年後負責追款」等語
    ，嗣被告於八十九年六月間自原告公司離職等情，業據原告提出切結書、簽呈一
    紙為證，並為被告所不爭執，堪信為真實。本件原告起訴以被告任職公司期間既
    立有簽呈約定願負擔其在原告公司任職時所處理相關事務之損失，今原告確受有
    損失，爰依兩造間切結書及簽呈之法律關係，請求被告依約負損害賠償責任等語
    ；被告則否認該簽呈為契約，且有債務承擔之意思，並以原告所主張損失不可歸
    責於被告等語置辯。緣本件原告係以被告所簽立簽呈為據，本於契約之法律關係
    請求被告賠償原告損失，而該簽呈簽立時間、地點係在被告經原告派駐大陸蘭州
    公司擔任業務主管期間在大陸地區簽立，涉及大陸地區及台灣二地，被告乃抗辯
    本件應適用大陸地區法律，則本件爭執要點首在本件應適用法律為何？又系爭簽
    呈性質為何？原告可否據該簽呈請求被告賠償其主張所受之損失？
二、按台灣地區與大陸地區人民關係條例第四十一條、第四十八條規定，台灣地區人
    民與大陸地區人民間之民事事件，除本條例另有規定外，適用台灣地區之法律；
    債之契約，依訂約地之規定，但當事人另有約定者，從其約定。查本件訟爭簽呈
    雖係在大陸地區簽立，為兩造所不爭執，然如非涉及台灣地區人民及大陸地區人
    民爭執，縱締約地在大陸地區，按之首揭法條規定，仍無大陸地區法律之適用。
    本件原告起訴乃以被告所簽立簽呈係對原告為之，故由原告對被告追索為據，則
    依原告主張，其所主張契約關係乃直接存在兩造之間，本件被告既係台灣地區人
    民，原告則為台灣地區之法人，均非屬於大陸地區之人民或法人，故本件爭執仍
    應適用中華民國法律。被告抗辯應以大陸地區法律為準據法云云，殊無足採。
三、次按當事人互相表示意思一致者，無論其為明示或默示，契約即為成立；當事人
    對於必要之點，意思一致，而對於非必要之點，未經表示意思者，推定其契約為
    成立。民法第一百五十三條第一項、第二項前段定有明文。被告雖抗辯系爭簽呈
    並非契約云云，惟查，就系爭簽呈之簽定，被告自承係應原告公司法定代理人乙
    ○○及副總李清州之意思寫立，而觀之簽呈內容，乃被告就訴外人西安三力公司
    、太原大家旺公司、業務員公款私用、蘭州業務員私自結款及省外經銷商欠款等
    債務，或承諾承擔部分損失，或允諾負責追討等，被告且不否認系爭簽呈之簽立
    係預對可能發生之情況要如何處理為規劃，堪認兩造已就被告承擔上開損失一節
    達成合意，雖系爭簽呈未經各該主管之簽准批示，然契約當事人一經意思表示一
    致，其契約即屬合法成立，且契約之成立不以署名畫押為要件，故當事人間締結
    契約，其書面形式雖不完全，但如能以其他方法，足以證明其意思已有合致之表
    示者，自無妨於契約之成立（最高法院二十年上字第六三二號、一七二七號判例
    參照），查系爭簽呈既係被告依原告法定代理人之意思寫立，簽立後且經原告收
    受，即足證明原告亦有承諾被告提出意思表示內容之意思，是縱系爭簽呈未經主
    管批示，亦無礙兩造間契約之成立。被告抗辯系爭簽呈並非契約云云，洵無足採
    。
四、惟查，本件兩造不爭執「翁財記蘭州食品有限公司」係原告於大陸間接投資成立
    之公司，被告則係原告支付薪資派至大陸蘭州公司任職之業務主管，處理有關大
    陸蘭州公司業務，已如前述，則原告與大陸蘭州公司乃二獨立不同之法人。又與
    訴外人西安三力公司、太原大家旺公司有業務往來者乃大陸蘭州公司，且所謂業
    務員公款私用、蘭州業務員私自結款及省外經銷商欠款等債務，亦是大陸蘭州公
    司於經營中所產生之債務，有原告提出退貨損失表、帳務結清損失表、員工借款
    餘額及未交回生活用品金額列表、借款明細、呆帳明細、批市紀錄、退貨損失情
    況一覽表、退貨單、借款單據、借款單、收據等書證上載明「翁財記蘭州食品有
    限公司靖遠分公司」、「翁財記靖遠食品有限公司」或「翁財記蘭州食品有限公
    司」在卷可稽，復為兩造所不爭執，是縱認原告主張西安三力公司、太原大家旺
    公司清帳後確有退貨損失，且有業務員公款私用、蘭州業務員私自結款、省外經
    銷商欠款等事實屬實，該等損失亦屬訴外人大陸蘭州公司之損失，即債權債務關
    係係存在於大陸蘭州公司與被告之間。原告雖主張系爭簽呈乃承擔債務之契約，
    然按債務承擔者，乃第三人與債權人或債務人所為以移轉債務為標的之契約，依
    法須第三人與債權人訂立契約，承擔債務人之債務，或與債務人訂約而經債權人
    承認始克生效，而原告所主張上開損失，果確係被告行為造成，債權人亦應係大
    陸蘭州公司，然依原告主張系爭簽呈乃兩造間契約，即與前開債務承擔契約之性
    質未合，原告又未能陳明大陸蘭州公司所受上開損失究致原告受有何損害，則原
    告依據被告所簽立簽呈之法律關係，請求被告賠償上開退貨、借款損失，計二百
    三十七萬二千零七十五元，及自起訴狀繕本送達被告翌日起至清償日止，按週年
    利率百分之五計算之利息，尚屬無據，不應准許。
五、本件原告雖陳明願供擔保請准宣告假執行，惟原告之訴既無理由，其假執行之聲
    請亦失所附麗，自應併予駁回。
六、末按，當事人聲明之證據，法院應為調查。但就其聲明之證據中認為不必要者，
    不在此限。民事訴訟法第二百八十六條規定甚明。此所謂「不必要者」，係指聲
    明之證據中，依當事人聲明之意旨與待證之事實，毫無關聯，或法院就某事項已
    得心證，而當事人仍聲明關於該事項之證據方法等情形而言。本件原告雖再次聲
    請訊問證人李清州用以證明原告提出被告簽立之簽呈簽訂情形為何、訴外人西安
    三力公司、太原大家旺公司退貨情形及所謂業務員公款私用所指情形為何等節，
    惟原告既未能證明其因大陸蘭州公司受有退貨、借款等損失可能受有何損害，則
    原告告所聲請此部分證據即無調查必要，此外，本件判決之基礎已臻明確，兩造
    其餘攻擊防禦方法及舉證，經審酌核與本件判決結果無影響，爰不一一論述，併
    予敘明。
參、結論：原告之訴為無理由，依民事訴訟法第七十八條，判決如主文。
中      華      民      國    九十二    年      六      月      十      日
                                        臺灣桃園地方法院民事第二庭
~B法      官  管靜怡
右為正本係照原本作成
如對本判決上訴須於判決送達後廿日內向本院提出上訴狀
中      華      民      國    九十二    年      六      月      十三    日
~B書  記  官  趙芳媞


司法院資訊處製作；財團法人民間司法改革基金會備份。
